臺灣高等法院臺南分院刑事判決　　　　95年度上訴字第1323號
上　訴　人　臺灣嘉義地方法院檢察署檢察官
被　　　告　甲○○
　　　　　　　　　　(現另案於臺灣嘉義監獄鹿草分監執行中)
上列上訴人因被告搶奪案件，不服臺灣嘉義地方法院95年度訴字
第538號中華民國95年10月12日第一審判決（起訴案號：臺灣嘉
義地方法院檢察署95年度偵字第4499、4817、4822、4891號），
提起上訴，本院判決如下：
    主  文
上訴駁回。
    理  由
一、公訴人意旨以：被告甲○○於民國（下同）95年6月17日至
    95年7月2日，連續犯搶奪罪，經台灣嘉義地方法院判處有期
    徒刑三年確定，又於95年7月2日收受GD5－757號機車後（收
    受贓物部分業經法院判決確定），竟於九十五年七月三日凌
    晨三時三十二分許，在嘉義市○○路九七號前，乘朱祺龍疏
    於注意之際，以飛車搶奪方式，搶奪朱祺龍揹於左肩之皮包
    ，得手後騎乘GD5－757號機車逃逸。因認其涉犯刑法第三百
    二十五條第一項搶奪罪嫌云云。
二、惟按犯罪事實應依證據認定之，無證據不得推定其犯罪事實
    ；又不能證明被告犯罪者，應諭知無罪之判決，刑事訴訟法
    第一百五十四條、第三百零一條第一項分別定有規定。次按
    事實之認定，應憑證據，如未能發現相當證據，或證據不足
    以證明，自不能以推測或擬制之方法為裁判基礎；又認定犯
    罪事實所憑之證據，雖不以直接證據為限，間接證據亦包括
    在內；然而無論直接或間接證據，其為訴訟上之證明，須於
    通常一般之人均不致有所懷疑，而得確信其為真實之程度者
    ，始得據為有罪之認定，倘其證明尚未達到此一程度，而有
    合理之懷疑存在時，即無從為有罪之認定。最高法院四十年
    臺上字第八六號判例、七十六年臺上字第四九八六號判例可
    資參照。
三、公訴人認被告甲○○涉有刑法第三百二十五條第一項之搶奪
    罪行，無非以被害人朱祺龍警詢之指訴及「指認犯罪嫌疑人
    紀錄表」、及南門派出所提供影印照片及口卡片上之指認為
    據（嘉市警二偵字卷第3019號卷第35至37頁、第40至42頁）
    ，訊據被告甲○○堅決否認有前開搶奪犯行，辯稱：伊有搶
    奪及收受贓物部分，伊自始即均坦白承認（指已判決確定部
    分），伊確無搶奪本件之犯行。
四、經查：
（一）刑事實務上之對人指認，乃於案發後，經由證人（包括被
      害人、共犯或目擊之第三人等）指證並確認犯罪行為人之
      證據方法。現行刑事訴訟法並無關於指認程序之規定，如
      何由證人正確指認犯罪行為人，自應依個案之具體情形為
      適當之處理。指認之程序，固須注重人權之保障，亦需兼
      顧真實之發現，以確保社會正義實現之基本目的。如證人
      陳述其出於親身經歷之見聞所為指認，並依法踐行調查程
      序後，綜合證人於案發時停留之時間及所處之環境等各項
      情況，足資認定其確能對被告觀察明白，認知被告行為之
      內容，該事後依憑個人之知覺及記憶所為之指認客觀可信
      ，並非出於不當之暗示，亦未違悖一般日常生活經驗之定
      則或論理法則，又非單以證人之指認為被告論罪之唯一依
      據時，始得採為判決之基礎（最高法院九十五年台上字第
      四九八九號判決參照）。
（二）查被害人朱祺龍於九十五年七月三日凌晨五時三十分時開
      始之警詢筆錄內指訴「歹徒身高約一六五至一七○公分、
      四角方型臉、眼睛沒有很大、看起來一字形的眼睛、蒜頭
      鼻」等特徵後，筆錄內接續記載警方以「警方據你所述之
      特徵，出示有六名嫌犯相片供你指認，但不確定是否有對
      你行搶之犯嫌有在此六名之中，你能否指認出行搶你財物
      之人」之程序提供六張相片供其指認，被害人朱祺龍再於
      「指認犯罪嫌疑人紀錄表」、及影印照片及口卡片上之一
      一指認結果，均指認被告甲○○相片、且特徵相符，復於
      九十五年七月四日晚上八時四十分許在警局內當場指認遭
      查獲之被告甲○○無誤，固為前開警詢筆錄、指認相片、
      口卡等書證呈現意旨；惟查：(1)據證人朱祺龍審理時到庭
      結證稱：警察在製作筆錄前即問搶嫌特徵，聽完描述後，
      再拿口卡讓我指認，指認後再製作筆錄、係拿四、五張口
      卡片指認、是一張一張口卡片指認（原審卷第100頁），
      則前開九十五年七月三日之警詢筆錄，顯與其書證內容所
      示不符，被害人朱祺龍顯係指認完畢在前，製作警詢筆錄
      在後，且承辦員警在獲悉犯罪嫌疑人特徵後，每次只提供
      特定照片（一次一張）供其「單獨指認」之結果，難謂當
      時被害人朱祺龍並無單憑某部分特徵類似、相像，即逕予
      「單獨指認」之錯誤結果。此外，被害人朱祺龍第一次指
      認（即九十五年七月三日指認），無論警詢筆錄製作（凌
      晨五時三十分至六時十分許）、在「指認犯罪嫌疑人紀錄
      表」上指認（凌晨六時十分許）或影印照片、口卡片上指
      認，均係同日為之，至翌日（四日）於警局當場對被告甲
      ○○指認，相距時間不過一日，佐以朱祺龍於原審證稱：
      其在警局係依照「蒜頭鼻、方字臉、眼睛一直線」等特徵
      指認（原審卷第101頁），被害人朱祺龍當時是否因存有
      先前「僅憑特徵單獨指認之印象」而生誤導之情形，難謂
      非無可能，惟指認程序既有前揭誤導之瑕疵，同日迭次指
      認，尚不能謂前揭指認之證據間已相互利用而獲補強。(2)
      至被害人朱祺龍原審審理時雖再當庭指證及於口卡片上指
      認（原審卷第98、101頁），惟其第一次指認既係僅憑特
      徵，而非對整體面貌記憶清晰指認，其進而於警局當場第
      二次指認後，已另獲得被告甲○○整體面貌之記憶，其再
      於審理時之指認，不無本於前開瑕疵指認及當場指認後之
      記憶基礎，自難逕依前開指訴、歷次指認等證據，逕為不
      利被告甲○○之認定。
（三）再自證人朱祺龍警詢時，原審審理時均證稱：搶嫌係自其
      左後方搶走揹在左肩上之皮包，頭戴半罩式黑色安全帽，
      騎車逃走時有轉頭看二次、每次與之互視約二、三秒、距
      離約五公尺、當時現場有路燈燈光甚亮、但不記得機車車
      牌號碼，遭搶後追逐約三十公尺（警卷第36頁、原審卷第
      97、99頁）等語，惟朱祺龍於遭自背後飛車行搶之際，既
      未及近身清晰目睹，縱搶嫌曾轉身回頭與之互視，該時機
      車飛車行搶後逃逸疾馳之際，殊能以「轉頭與被害人互視
      二、三秒」？縱搶嫌確有轉頭互視，自其雙手或持搶得背
      包或握機車手把、於機車疾馳在前時情況以觀，其身軀殊
      能大幅度往後迴轉？是搶嫌至多不過側轉其軀、半轉頭臉
      一節，當屬無疑！再衡諸搶嫌頭戴半罩式安全帽遮避面目
      一部、該時適值凌晨三時三十分許，晨曦未現，縱有路燈
      燈光，殊能於機車急馳、證人追逐之「二次互視」過程，
      將搶嫌面目耀照無遺？準此，朱祺龍該時所能目睹者，至
      多不過追逐間在有限光源、短暫一瞥間，在安全帽遮避下
      、半轉頭臉時之搶嫌面貌而己，殊能清晰辨識正面時始能
      目睹之「方字臉」、「眼晴一直線」等特徵？遑論朱棋龍
      係於瑕疵之指認程序據該特徵進而指認搶嫌面目全貌！是
      自證人、搶嫌於案發時停留時間、穿戴及所處環境等綜合
      以觀，證人朱祺龍於警詢、原審證述迭次據為指認基礎之
      上開特徵，難謂係事後依憑個人客觀可信記憶，其據此不
      可信記憶基礎所為指訴，及進而指認，於一般日常生活經
      驗或論理法則有悖，委不能據為不利被告甲○○之認定。
（四）況遭指為飛車行搶之機車GD5－757號，係被害人蔡安榮失
      竊之「銀色」重型機車，有被害報告單存卷可參（警卷第
      54 頁），與證人朱祺龍指證之「深藍色或黑色」機車不
      符（警卷第36頁、原審卷第97頁），遑論證人朱祺龍均證
      稱未記得搶嫌機車號碼，殊能逕認定行搶機車即被告甲○
      ○於翌日（四日）遭查獲時所騎機車？況證人朱祺龍所指
      證搶嫌該時身著黑色風衣型夾克、黑色長褲，及其遭搶財
      物（身分證、駕照二張、健保卡、榮民證、存摺【有臺灣
      銀行、國泰世華、新光銀行、嘉義三信、華僑銀行等五家
      】、現金約新台幣七、八千元，華僑銀行信用卡，及上述
      五家銀行的提款卡及金融卡，一支0000000000號淺藍色Ｎ
      ＯＫＩＡ手機），於被告甲○○翌日遭查獲時均未發現前
      揭任一證物，殊不能於僅憑前開瑕疵指訴及指認，逕為不
      利被告甲○○之認定。
（五）被告甲○○雖就其餘已確定之飛車行搶犯行坦承，獨就本
      件自始否認，且被告甲○○於九十五年七月五日警詢時即
      陳述GD5－757號機車係於九十五年七月四日上午十一時向
      被告邱添生借用、且借用時知悉係贓車（警卷第4頁），
      該時並未就被害人朱祺龍案件訊問，並無事後謊稱收受贓
      車時點之可能，況與原確定判決事實一（二）至（五）四
      次搶奪模式（被告二人配合）不同，自其動機、訊問過程
      先後，均足為有利被告甲○○未為此次搶奪犯行佐證，被
      告甲○○辯稱並未行搶朱祺龍一節，即非無據。至被告甲
      ○○所舉證明其不在場之證人羅振順到庭雖結證內容，雖
      未能證明被告甲○○在案發期間均在台南白河、未至嘉義
      行搶（原審卷第109頁），僅該部分證詞不足採為有利被
      告甲○○之證據，尚不能據以為不利被告甲○○之認定。
（六）綜上，公訴人憑為論罪之單一指訴及指認證據，既有前開
      瑕疵而無足為不利認定，被告前開辯解，又屬可採，此外
      復查無其他積極之證據足以證明被告有何公訴人所指之搶
      奪罪行，因此原審以不能證明被告犯罪而諭知無罪之判決
      ，核無不合，檢察官上訴意旨，仍執前詞，指摘原判決不
      當，非有理由，應予駁回。
據上論結，應依刑事訴訟法第368條，判決如主文。
本案經檢察官趙中岳到庭執行職務。
中　　華　　民　　國　　96　　年　　2 　　月　　6 　　日
                  刑事第五庭    審判長法　官  楊明章
                                      法　官  顏基典
                                      法　官  楊子莊
以上正本證明與原本無異。
檢察官如不服本判決，應於收受本判決後十日內向本院提出上訴
書狀。其未敘述上訴理由者並得於提起上訴後十日內向本院補提
理由書狀（均須按他造當事人之人數附繕本）「切勿逕送上級法
院」。
被告不得上訴。
　　　　　　　　　　　　　　　　　　　書記官  王全龍
中　　華　　民　　國　　96　　年　　2 　　月　　6 　　日
